臺灣高等法院高雄分院民事判決　　　　　 92年度上字第279號
上　訴　人　中華商業銀行股份有限公司
法定代理人　丙○○
訴訟代理人　黃榮作律師
複代理人　　盧昱成律師
　　　　　　黃金龍律師
被上訴人　　甲○○
　　　　　　乙○○
上　一　人
訴訟代理人　王正嘉律師
複代理人　　歐陽志宏律師
上列當事人間請求撤銷移轉行為等事件，上訴人對於中華民國92
年10月7 日臺灣高雄地方法院91年度訴字第3482號第一審判決提
起上訴，本院於94年2月16日言詞辯論終結，判決如下：
    主  文
原判決關於駁回上訴人後開第二項之訴部分暨訴訟費用之裁判（
除確定部分外）均廢棄。
被上訴人乙○○就附表所示不動產於高雄縣仁武地政事務所民國
九十年九月二十日收件號碼九十年十四（仁登）字第０八三０一
０號所有權移轉登記應予塗銷。
其餘上訴駁回。
第一審（除確定部分外）及第二審訴訟費用由上訴人負擔二分之
一，餘由被上訴人乙○○負擔。
　　事實及理由
一、上訴人之法定代理人已於民國93年7 月6 日變更為丙○○，
    此有股份有限公司變更登記表1 份在卷足憑，茲該法定代理
    人聲請承受訴訟，核無不合，應予准許。又被上訴人甲○○
    經合法通知，未於言詞辯論期日到場，核無民事訴訟法第38
    6 條各款所列情形，爰依上訴人之聲請，由其一造辯論而為
    判決。至於上訴人於原審主張依民法第244 條第1 項之規定
    ，請求撤銷被上訴人間之無償行為，嗣於本院又追加主張被
    上訴人間之不動產買賣係通謀虛偽意思表示而無效。並追加
    依民法第244 條第2 項之規定，請求撤銷被上訴人間之有償
    行為，此項追加，因其請求之基礎事實同一（即被上訴人間
    之不動產移轉行為損害上訴人之債權），依民事訴訟法第44
    6 條第1 項、第255 條第1 項第2 款之規定，無庸得被上訴
    人之同意即應准許，均合先明。
二、上訴人主張：訴外人國華機電有限公司（以下簡稱國華公司
    ）邀被上訴人甲○○及原審被告周惠靜為連帶保證人，於民
    國90年3 月30日向上訴人借款新台幣（下同）400 萬元，嗣
    國華公司未依約清償本息，尚欠本金295 萬2,876 元及其利
    息，違約金迄未清償。被上訴人甲○○、原審共同被告周惠
    靜對上開債務應負連帶清償之責，且經原法院核發支付命令
    在案。詎被上訴人間通謀而為虛偽意思表示，竟於90年9 月
    6 日由甲○○將其名下所有如附表所示之不動產（下稱系爭
    不動產）移轉予被上訴人乙○○，並於同年月20日在高雄縣
    仁武地政事務所以收件號碼90年14（仁登）字第083010號辦
    理所有權移轉登記完畢。又被上訴人間所為系爭不動產所有
    權移轉行為縱非為通謀而為虛偽意思表示，亦屬無償行為，
    已害及上訴人之債權。又縱認係有償行為，然其均知有損害
    於上訴人之權利，為此依民法第87條第1 項、第244 條第1
    項、第2 項、第113 條、第242 條之規定，提起本件訴訟，
    並聲明求為判決：(一)被上訴人甲○○、乙○○間於90年9 月
    6 日就系爭不動產所為之移轉債權行為及物權所為應予撤銷
    。(二)被上訴人乙○○就系爭不動產於90年9 月20日收件號碼
    90年14（仁登）字第083010號所有權移轉登記應予塗銷。回
    復為被上訴人甲○○名義。上訴人於原審併請求撤銷原審共
    同被告周惠靜、楊敏間就原判決附表二所示不動產之債權及
    物權移轉行為及原審共同被告楊敏應將該不動產之移轉登記
    塗銷等部分，經原審判決上訴人敗訴後。（上訴人就該部分
    ，並未上訴，已告確定）
三、被上訴人乙○○則以：系爭不動產係被上訴人乙○○於90年
    間以440 萬元向被上訴人甲○○購買，當時因為國華公司財
    務出現困難，被上訴人甲○○為國華公司負責人王文忠之弟
    ，擔任王文忠及國華公司之連帶保證人，故將附表所示之不
    動產交給王文忠處理以解決債務，而王文忠與被上訴人乙○
    ○係朋友關係，以前也向乙○○借過錢，即將該不動產以44
    0 萬元賣給被上訴人乙○○，付款方式為由乙○○負責清償
    系爭不動產之抵押借款194 萬元，30萬元抵充王文忠前欠乙
    ○○之借款30萬元，另由乙○○於90年10月18日、22日、29
    日匯50萬元、70萬元、90萬元予甲○○。並非通謀意思表示
    ，亦非無償贈與，亦未損害上訴人之債權等語資為抗辯。
四、本件原審對於上訴人之請求，判決上訴人敗訴，上訴人對於
    被上訴人甲○○、乙○○部分聲明不服，上訴聲明求為判決
    ：(一)原判決關於駁回上訴人後開第2 、3 項之訴部分廢棄。
    (二)被上訴人甲○○、乙○○關於90年9 月6 日就系爭不動產
    所為之債權行為及移轉所有權之物權行為應予撤銷。(三)被上
    訴人乙○○就附表所示不動產於90年9 月20日收件號碼90年
    14（仁登）字第083010號所有權移轉權移轉登記應予塗銷。
    (四)前開廢棄部分，第1 、2 審訴訟費用由上訴人負擔。被上
    訴人乙○○則答辯聲明：(一)上訴駁回。(二)訴訟費用由上訴人
    負擔。另被上訴人甲○○則於本院未到庭，亦未提出書狀作
    何聲明及陳述。
五、經查上訴人主張訴外人國華公司邀被上訴人甲○○、原審共
    同被告周惠靜為連帶保證人，向上訴人借款400 萬元，嗣國
    華公司未依約清償本息，尚欠本金295 萬2,876 元及其利息
    、違約金迄未清償，被上訴人甲○○、原審共同被告周惠靜
    對此債務負連帶清償之責。且經原法院核發支付命令在案。
    而被上訴人甲○○於90年9 月6 日將系爭不動產移轉予被上
    訴人乙○○，並於同月20日辦妥所有權移轉登記，移轉原因
    為買賣等事實，已據上訴人提出原法院90年度促字第77154
    號支付命令1 份、土地登記謄本、建物登記謄本各1 份為證
    ，並經原審調閱同法院91年度執字第45849 號執行卷宗及調
    取高雄縣仁武地政事務所90年14仁登字第083010號收件資料
    查核無訛，且為被上訴人所不爭執，自堪信為真實。至於上
    訴人另主張被上訴人就系爭不動產所為之債權行為及所有權
    移轉登記行為係通謀而為虛偽意思表示，應屬無效，否則亦
    屬無償行為，已害及上訴人之債權，或縱係有償行為，然其
    二人均知有損害於上訴人之權利，上訴人得聲請法院撤銷，
    及代位被上訴人甲○○訴請被上訴人乙○○塗銷登記等情，
    則為被上訴人所否認，並以前揭情詞置辯，經查：
  (一)按表意人與相對人通謀而為虛偽意思表示者，其意思表示無
    效，民法第87條第1 項定有明文。本件被上訴人供陳於90年
    間因國華公司財務發生困難，被上訴人甲○○係國華公司及
    其法定代理人王文忠之保證人，為解決債務問題，乃將其所
    有系爭不動產交給王文忠處分籌錢，被上訴人乙○○將買受
    系爭不動產之資金匯入被上訴人甲○○之帳戶後，王文忠即
    將之用於國華公司之營運中云云（見原審卷第206 頁、251
    頁）。而訴外人王鄭秀藤係被上訴人甲○○之母，另訴外人
    王彩雲係被上訴人甲○○之胞姐，此有該3 人之
    卷可稽（見原審卷第112 頁、本院卷第113 頁）。又依華僑
    商業銀行三民分行92年6 月9 日（92）僑銀三民字第076 號
    函、交通銀行高雄分行93年3 月3 日（93）交高字第930580
    0121號函、華僑商業銀行三民分行93年3 月1 日（93）僑銀
    三民字第11號函關於被上訴人甲○○、訴外人王彩雲及王鄭
    秀藤之帳戶往來明細表所示（見原審卷第273 頁、本院卷第
    60頁至第63頁），被上訴人乙○○分別於90年10月18日、同
    年10月22日及同年10月29日匯入被上訴人甲○○帳戶之資金
    均於當天即全部轉匯到訴外人王彩雲及王鄭秀藤之帳戶，根
    本未用於國華公司之營運中。雖被上訴人辯稱因王文忠經營
    之國華公司前曾向王彩雲及王鄭秀藤借錢，故將錢還給她們
    云云，然王文忠既係因國華公司之財務發生困難而出賣系爭
    不動產籌錢，則何以未將出賣系爭不動產所得之資金投入國
    華公司，以解決財務問題，反而於資金入之當天即將其全
    部款項轉到王彩雲與王鄭秀藤之帳戶？足徵被上訴人前後
    所供相互矛盾，且與交易常情不符。再依上開各銀行之帳戶
    往來明細表及被上訴人甲○○在華僑銀行三民分行帳號0000
    00000000000 號帳戶（見原審卷第137 頁）相互對照以觀，
    足見被上訴人乙○○匯入被上訴人甲○○上開華僑銀行三民
    分行帳戶之資金流程應係：90年10月18日先由王彩雲在交
    通銀行之帳戶提領50萬元，並以「黃永安」之名義入被上
    訴人甲○○在華僑銀行之帳戶，隨即於當日再轉出至王彩雲
    在華僑銀行之帳戶，90年10月22日先由王彩雲在交通銀行
    之帳戶提領70萬元，並以被上訴人乙○○之名義入被上訴
    人甲○○在華僑銀行之帳戶，隨即於當日再轉出至王彩雲在
    華僑銀行之帳戶，90年10月29日先由王彩雲在華僑銀行之
    帳戶提領90萬元，並以被上訴人乙○○之名義入被上訴人
    甲○○在華僑銀行之帳戶，隨即於當日再分別轉出至王彩雲
    在交通銀行之帳戶80萬元及王鄭秀藤在華僑銀行之帳戶10萬
    元。是以被上訴人所謂被上訴人乙○○分別於90年10月18日
    、10月22日及10月29日分別給被上訴人甲○○買賣價金50
    萬元、70萬元及90萬元云云，實際上均係從王彩雲之帳戶所
    ，而非被上訴人乙○○所。況上揭入被上訴人甲○○
    帳戶之資金如確係被上訴人乙○○所，則被上訴人乙○○
    應無將自己之名字誤寫為「黃永安」之理（見原審卷第137
    頁）。又按「一般不動產之買賣及移轉所有權登記，衡諸常
    情，莫不由買受人親自或委託土地代書訂立買賣契約及辦理
    所有權移轉登記」（最高法院93年台上字第1571號判決意旨
    參照），惟據被上訴人乙○○陳稱：「當時沒有簽買賣契約
    書」等語（見原審卷第210 頁），則本件系爭不動產買賣並
    未訂立任何買賣契約書甚明。然本件系爭不動產買賣之付款
    方式頗為複雜，而出賣系爭不動產之被上訴人甲○○與被上
    訴人乙○○又非至親好友，何以竟未訂立買賣契約書，亦與
    一般不動產交易之常情有悖。參以前揭資金之往來過程，堪
    認被上訴人間並無買賣系爭不動產之行為，核其性質，應係
    被上訴人乙○○與甲○○互相故意為非真意之表示，屬於通
    謀虛偽意思表示而當然無效。至於被上訴人乙○○與證人王
    文忠於原審之供詞雖大致相同，則應係相互勾串所致，尚難
    依此而遽認被上訴人間確有買賣系爭不動產之法律行為存在
    。
  (二)又「民法第244 條所稱債務人所為之無償行為或有償行為，
    均係真正成立之行為，不過因其行為有害於債權人之權利，
    許債權人於具備同條所定要件時，聲請法院撤銷。若債務人
    與他人通謀而為虛偽意思表示者，依民法第87條第1 項之規
    定，其意思表示當然無效。此種行為有害於債權人之權利者
    ，債權人只須主張其無效，以保全自己之權利，無聲請撤銷
    之必要」（最高法院26年上字第609 號判例意旨參照），本
    件被上訴人甲○○、乙○○間之系爭不動產買賣行為係屬通
    謀虛偽意思表示而當然無效，已如前述。上訴人只須主張其
    無效，以保全自己之權利，無聲請撤銷之必要，是上訴人請
    求撤銷被上訴人間於90年9 月6 日就系爭不動產所為之移轉
    債權行為及所有權移轉登記之物權行為，即屬無理由，不應
    准許。上訴人以被上訴人間之系爭不動產買賣行為係通謀虛
    偽意思表示而為無效，爰依民法第113 條、第242 條之規定
    ，代位債務人即被上訴人甲○○訴請被上訴人乙○○塗銷系
    爭不動產之所有權移轉登記，即為有理由，應予准許。
六、綜上所述，上訴人依民法第87條第1 項、第113 條、第242
    條之規定請求被上訴人乙○○就不動產於高雄縣仁武地政事
    務所民國90年9 月20日收件號碼90年14（仁登）字第083010
    號所有權移轉登記應予塗銷，即為有理由，應予准許，乃原
    審就此部分，疏未詳查，遽予駁回，尚有未合。上訴意旨，
    指摘原判決此部分不當，求予廢棄改判，即屬有理由，應由
    本院將原判決關於駁回上訴人此部分之訴（即本判決主文第
    2 項部分）及訴訟費用之裁判（除確定部分外）均廢棄，並
    改判如主文第2 項之所示。又原審就上訴人請求撤銷被上訴
    人間於90年9 月6 日就系爭不動產所為之移轉債權行為及所
    有權移轉之物權行為，認係無理由而判決駁回，核其理由雖
    有不當，惟其結論尚無不同，應予維持。上訴意旨，指摘原
    判決此部分不當，求予廢棄改判，為無理由，應予駁回。
七、本件事證已臻明確，兩造其餘攻擊、防禦方法與本案之判決
    結果無影響，爰不一一論述。
八、據上論結，本件上訴為一部有理由，一部無理由，依民事訴
    訟法第463 條、第385 條第1 項前段、第449 條第2 項、第
    450 條、第79條，判決如主文。
中　　華　　民　　國　　94　　年　　2 　　月　　25　　日
                            民事第三庭
                                審判長法官  張國彬
                                法      官  鄭月霞
                                法      官  吳登輝
以上正本證明與原本無異。
如對本判決上訴，須於判決送達後20日內向本院提出上訴狀，未
表明上訴理由者，應於上訴後20日內向本院提出理由書（均須按
他造當事人之人數附繕本）。上訴時應提出委任律師或具有律師
資格之人之委任狀，並依附註條文規定辦理。
中　　華　　民　　國　　94　　年　　3 　　月　　2 　　日
                                書  記  官  黎  珍
附註：
民事訴訟法第466條之1 ：
對於第二審判決上訴，上訴人應委任律師為訴訟代理人，但上訴
人或其法定代理人具有律師資格者，不在此限。
上訴人之配偶、三親等內之血親、二親等內之姻親，或上訴人為
法人、中央或地方機關時，其所屬專任人員具有律師資格並經法
院認為適當者，亦得為第三審訴訟代理人。第一項但書及第二項
情形，應於提起上訴或委任時釋明之。
附表：被上訴人甲○○移轉登記予被上訴人乙○○之不動產
（臺灣高等法院高雄分院92年度上字第279號民事判決）
┌──┬──┬─────────────┬──────┬──┬────────────┬────┬──┐
│編號│種類│土地坐落地號或建物門牌號碼│建物坐落基地│地目│土地或建物面積(平方公尺)│權利範圍│備考│
├──┼──┼─────────────┼──────┼──┼────────────┼────┼──┤
│ 1  │土地│高雄縣仁武鄉○○段24之7號 │            │建  │83.53                   │全部    │    │
├──┼──┼─────────────┼──────┼──┼────────────┼────┼──┤
│ 2  │房屋│高雄縣仁武鄉○○街100號   │右開土地    │    │1層:48.72     2層:49.08 │全部    │    │
│    │    │(建號:高雄縣仁武鄉○○段77│            │    │3層:46.57               │        │    │
│    │    │號)                       │            │    │屋頂突出物:17.64        │        │    │
│    │    │                          │            │    │合計:162.01             │        │    │
│    │    │                          │            │    │附屬建物(陽台):8.81     │        │    │
└──┴──┴─────────────┴──────┴──┴────────────┴────┴──┘
                                                    K
